臺灣高等法院刑事判決　　　　　　　　　　　　　九十一年度上易字第二六二五號
　　上　訴　人
　　即　被　告　戊○○
右上訴人因傷害等案件，不服臺灣士林地方法院九十年度易字第九一七號，中華民國
九十一年七月二十三日第一審判決（聲請簡易判決處刑案號：臺灣士林地方法院檢察
署九十年度偵字第七八二、九八五號）提起上訴，本院判決如左：
    主  文
上訴駁回。
    事  實
一、緣戊○○於民國八十九年間與其卡拉ＯＫ店合夥人甲○○（涉嫌傷害罪部分，經
    臺灣士林地方法院檢察署檢察官以九十年度偵字第七八二號處分不起訴、臺灣高
    等法院檢察署以九十年度議字第二七二五號駁回再議確定）交往，致甲○○之妻
    乙○○（乙○○涉嫌傷害及公然侮辱罪部分，業經原審法院判處拘役四十日及二
    十日，應執行拘役五十五日確定）心生不滿，戊○○於同年四月二十二日打電話
    與乙○○，二人於通話中發生爭執，詎戊○○竟對乙○○恫嚇稱：「撞爛你的檳
    榔攤不算什麼，：：：較量看看才知道：：：」等語，以加害財產之事恐嚇乙○○，致乙○○心生畏懼，而生危害於其安全。
二、戊○○又於八十九年七月十五日與乙○○相約外出談判與劉萬金間感情糾紛，並
    於同日晚間六時三十分許駕駛車牌號碼八Ｆ─三五一五號自用小客車前往甲○○
    夫妻位於臺北縣淡水鎮○○路八十六之三號住處，適乙○○搭乘甲○○所駕駛之
    車牌號碼ＨＯ─八三五五號自用小客車外出，戊○○欲攔下甲○○夫妻隨即駕駛
    前開車牌號碼八Ｆ─三五一五號自用小客車尾隨甲○○所駕駛之上開車輛，雙方
    沿路追逐，車行至臺北縣淡水鎮○○街時，戊○○竟駕駛車牌號碼八Ｆ─三五一
    五號自用小客車自後方追撞甲○○駕駛之車輛，至大仁街四二號前之公共場所，
    因撞擊力量過大，致甲○○所駕駛車輛失控停下（毀損部分未據告訴），戊○○
    所駕駛車輛則撞到路邊電線桿而停下。乙○○見狀即下車與戊○○理論，二人因
    而發生嚴重口角，詎戊○○竟基於普通傷害之犯意與乙○○拉扯並互毆，致乙○○受有右上臂撕裂傷（○．四×○．一公分）、多處挫傷（二×一公分、一．五
    ×一公分）及上唇兩處撕裂傷（各約○．一×○．一公分）之傷害；戊○○於與
    乙○○互罵過程中，另基於公然侮辱之犯意，在臺北縣淡水鎮○○街四十二號前
    之公眾場所以「瘋女人」、「幹你娘」、「三八女人」等足以妨害名譽之言語辱
    罵乙○○，公然侮辱乙○○。
三、案經被害人乙○○訴由臺北縣警察局淡水分局報告臺灣士林地方法院檢察署檢察
    官聲請簡易判決處刑，經臺灣士林地方法院認為不宜以簡易判決處刑，改依通常
    程序審理。
    理  由
一、訊據被告戊○○固坦承於前揭時地與告訴人乙○○發生爭執，於口角中打告訴人
    一巴掌，並罵告訴人「三八女人」，惟矢口否認有何恐嚇、傷害、公然侮辱犯行
    ，辯稱：告訴人於八十九年四月二十二日電話中故意對其以言詞激怒，其因一時
    氣憤才回罵告訴人，其並無恐嚇告訴人之意思。告訴人復於八十九年七月十五日
    打電話約其出去談判，因告訴人口氣不好，故其氣沖沖駕車去找告訴人夫妻並尾
    隨在後，告訴人夫妻駕車超速又緊急煞車，其因而煞車不及始二次撞到告訴人夫
    妻的車，後來告訴人夫妻又突然調頭，致其車為閃躲而與路邊停放之多輛車發生
    擦撞，最後撞到電線桿始停下來。詎其打開車門後即遭告訴人毆打，其遂罵告訴
    人「三八女人」，並還手打告訴人一巴掌云云。惟查：
（一）關於事實一部分：
    １上開事實，業據告訴人於偵查及原審中指訴綦詳（見第七八二號偵查卷第二五
      頁、原審卷第八十、八一頁），被告亦於偵查中供稱：「（乙○○說她四月二
      十二日有錄音說『撞你檳榔攤算什麼？』）是乙○○不時打電話騷擾我，我回
      答她的氣話，我沒有真正要撞她的檳榔攤」（見第七八二號偵查卷第四二頁）
      ，於原審供稱：「（你之前有無跟乙○○通話或面對面時，跟她說要撞壞她的
      檳榔攤？）可能是她曾經說過要砸我的店，我說你要砸我的店，我也要撞你的
      店」（見原審卷第八五頁）、「她經常打電話騷擾我，在八十九年四月二十二
      日她也有打電話騷擾我，我不知道她有錄音，她說『我可以叫人砸爛你的店』
      ，我說『你可以砸我的店，我也可以砸爛你的檳榔攤』，我並沒有說『砸爛你
      的檳榔攤算什麼』」（見原審卷第一三七頁），於本院供稱：「當時是乙○○
      打電話給我錄音，她故意激我，我沒有要恐嚇她的意思」（見本院卷第八九頁
      ），足證告訴人所指被告曾於八十九年四月二十二日在電話中向告訴人表示「
      撞爛你的檳榔攤不算什麼，：：：較量看看才知道：：：」等語非屬無據。被
      告雖一再辯稱告訴人先於電話中以言詞激怒，其因一時氣憤難耐始脫口而出，
      並無恐嚇告訴人之犯意，且其未曾砸爛告訴人的檳榔攤云云，然前開禍害之通
      知，已足使告訴人心生畏怖，足以生危害於告訴人之安全，業據被告乙○○於
      偵查中指訴甚明（見第七八二號偵查卷第二五頁），且刑法第三百零五條之恐
      嚇罪，僅以受惡害通知者心生畏懼而有不安全之感覺為已足，不以發生實害為
      必要，是被告戊○○所辯亦不足採信。
    ２至原審於九十一年七月九日當庭勘驗被告乙○○庭呈被告戊○○上開恐嚇之錄
      音帶，該錄音帶內容因聲音非常吵雜，僅能聽到二個非常快速講話的聲音，且
      以台語說「較量看看」、「大」、「拼看看才知道」，其餘均快速吵雜而模糊
      無法分辨，有原審勘驗筆錄在卷可稽（見原審卷第一三八頁），雖該錄音帶內
      容大部分因快速吵雜、模糊而無法分辨，惟被告恐嚇告訴人部分事證已明，已
      如前述，自不足影響該部分事實之認定。
（二）有關事實二部分：
    １右揭事實，業據告訴人於警訊、偵查及原審中指述甚詳（見第七八二號偵查卷
      第十二、十四頁、第七八二號偵查卷第二五頁、原審卷第七八至八一頁），並
      經證人甲○○於警訊時證稱：「（你是否有看見戊○○打你妻子乙○○，於八
      十九年七月十五日十八時三十分在大仁街四十二號前？）我看到兩人互毆。我
      沒看見誰先打誰」「（戊○○於現場有無辱罵乙○○及恐嚇乙○○？）兩人有
      吵架並辱罵，但無恐嚇」（見第七八二號偵查卷第十一頁），於偵查中證述：
      「（有無罵三字經？）她有罵『瘋女人』、『幹你娘』，他是罵我太太」（見
      第七八二號偵查卷第二五頁），於原審證稱：「（她撞電線桿後發生何事？）
      她一下車，就打我太太一個耳光」「（戊○○打你太太時，她口中有無說什麼
      ？）她一直罵，但我沒注意她到底說什麼」等情（見原審卷第七二頁）。被告
      亦於偵查中供承：「乙○○先下車，我當時卡在車內，乙○○用手敲我的車，
      又罵我『瘋女人』、『愛別人的丈夫愛到這樣子』，很多人出來看，接著我就
      從車子出來，她就用皮包打我頭，我只有打她耳光還手」「（你打他幾下？）
      我很氣，不記得回打他幾次」「（有無罵她三字經？）我有罵她『瘋女人』」
      （見第七八二號偵查卷第四一、四二頁），於原審坦承：「（她打你時你有無
      還手？）她一直打我，我有還手，我有用右手打她一巴掌」（見原審卷第八四
      頁），並有公祥綜合醫院於八十九年七月十五日出具之診斷證明書一紙（見第
      七八二號偵查卷第十五頁）、照片二紙（見第七八二號偵查卷第十六頁）附卷
      可稽，足徵告訴人前開指述應為可採。至證人甲○○於警訊中稱沒有看到誰先
      打誰，於原審改稱戊○○一下車就打乙○○耳光，係戊○○先行動手，前後證
      述情節並不一致。然甲○○因感情糾葛自知理虧且與告訴人乙○○仍有婚姻關
      係，所為證述對於乙○○有所偏頗亦屬情理之常，雖未得遽以認定確係被告先
      行動手毆打告訴人乙○○，惟並不影響二人爭執中被告確有出手打告訴人一巴
      掌之事實認定。
    ２被告雖辯稱係告訴人先動手打人，其為自衛始回打告訴人一巴掌云云。按刑法
      第二十三條所定基於「正當防衛」不罰之違法阻卻事由，係以行為人對於現在
      不法之侵害，本乎防衛自己或他人權利之意思，在客觀上有時間之急迫性，並
      實施反擊予以排除侵害之必要性，且其因而所受法益之被害，亦符合相當性之
      情形，予以實施防衛行為（反擊）者，始稱相當，有最高法院八十四年台上字
      第三四四九號判決可資參照，惟查證人於甲○○於原審中證稱：「（你太太閃
      開後，戊○○有無要繼續追打你太太？）有」「下車後，戊○○下車，就往我
      太太打耳光，我就說不要在街上打架，戊○○又要過來打我太太，我就把她們
      拉開」（見原審卷第七三、七五頁），證人尹宏德警員於原審證稱：「（你到
      現場時，雙方有無拉扯或爭執？）有爭執」「（有無看到戊○○打乙○○的動
      作？）我記得雙方拉扯，互相質問，雙方都講一些氣話，雙方有一些粗魯動作
      ，但乙○○的先生擋在中間」「（有無看到乙○○打戊○○？）爭執時有動作
      ，但好像甲○○擋在中間，當時雙方都有舉動」「（你到現場時，她們雙方是
      否還有爭執或拉扯？）有爭執，而且雙方都有動作，但因為乙○○的先生擋在
      中間，我所謂的動作就是手有要打的動作，腳有踢的動作，但都被乙○○的先
      生擋掉，這是我親眼所見」（見原審卷第一二五、一二六頁），足證被告與告
      訴人爭執中，甲○○曾出面制止然無效，直到員警至現場處理時，二人仍氣憤
      難消，互相質問，口出氣話，且均有手打、腳踢之動作，是縱如被告所辯其為
      制止告訴人之侵害而出手打告訴人一巴掌，則被告僅需推開告訴人或自行離開
      現場或以手阻擋告訴人之攻擊即為已足，何需繼續與告訴人拉扯並追打告訴人
      ，是被告之行為，應非出於為排除對方不法侵害之防衛意思，而係以加害對方
      之目的，利用此機會，毆打對方，其行為實已為傷害而非基於防衛自己之權利
      甚為顯然，被告之行為顯與正當防衛要件有別，自不得主張「正當防衛」。另
      被告一再陳稱係告訴人約其外出始至該處，並非主動駕車尾隨告訴人，並於原
      審請求傳訊當初接聽告訴人電話之楊碧霞為證云云（見原審卷第一四四頁）。
      告訴人於偵查中供稱：當日有約被告出來吃飯（見第七八二號偵查卷第四六頁
      反面），於本院陳稱：被告先打電話來，其回電給被告，吃飯是被告自己提議
      的（見本院卷第三四頁），則二人有在電話中相約吃飯情事已可確定，然此乃
      被告當日何以外出找告訴人之原因，並無礙事後二人發生爭執，被告為傷害、
      公然侮辱犯行之認定。且二人通話事實既明，亦無傳訊證人楊碧霞之必要。
（三）被告雖於八十九年八月十五日與告訴人之夫甲○○簽寫和解書，有該和解書在
      卷足憑（見原審卷第九十、一四二頁），惟告訴人於本院陳稱：「（你先生與
      戊○○寫的和解書你知道嗎？）是我先生與她們私底下簽的，我沒有在場，是
      事後我在我先生車上發現到的」「（你先生去和解前有告訴你要去和解否？）
      沒有，他也從來沒有告訴我要和戊○○和解」「（和解書上記載，甲乙雙方放
      棄民、刑事告訴權及雙方親友不得異議或任何要求及追訴情形，有何意見？）
      我先生不能代表我，我完全不曉得和解的情形」（見本院卷第二二頁），證人
      甲○○於本院證稱：「（你寫和解書時，你太太知道否？）不知道」「（那為
      何上面寫雙方和其親友不得異議、追訴？）我和戊○○約好見面，丁○○是戊○○找的，戊○○告訴他要和解，丁○○事先有打電話和我聯絡，和解書是本
      來就寫好的，誰寫的我不知道，丁○○叫我和戊○○簽名，丙○○和解時不在
      現場」（見本院卷第三三頁），被告則稱：「（和解書是事先寫好的？）不是
      ，是當天約好，談妥條件才寫的，丁○○去書局買，當場在店裡寫的，當天所
      有的人包括我撞到的其他車輛也在場和解，丙○○有在場」「當時我有問甲○○他太太為何沒有來，他就打電話，說他太太在看店，他自己作主就可以了」
      （見本院卷第六五至六六頁），雖證人甲○○與被告就當時和解情形、丙○○
      是否在場等情供述不同，惟就告訴人當時並不在場，係由甲○○作主之陳述均
      屬相同，且參證人蔡阿文證稱：「我也有去檳榔攤拜託乙○○要和解，乙○○
      就講一大堆，放錄音帶，不和解，我也有聲請調解，乙○○也都不去」等情（
      見本院卷第六八頁），可見告訴人確無和解之意，該和解書是告訴人之夫甲○○未經告訴人授權擅自與被告簽立，告訴人並不知情，且其上並無告訴人之簽
      名。又依該和解書所記載「茲由甲方所駕駛車號Ｆ八三五一五之自小客與乙方
      所駕駛車號之自小客車於民國八十九年七月十五日十八時三十五分行經北縣淡
      水鎮○○街四十二號前不慎發生車禍造成雙方車輛損壞並各自波及停放路旁無
      辜車輛數輛受損，事故發生後即報請淡水分局水礁所派員到場處理，肇事現場
      繪圖拍照存證，並詢問筆錄在卷，業經雙方協議鑑事出意外互願讓步達成和解
      共識」之內容，顯見係被告與甲○○就雙方車輛毀損部分達成民事和解並放棄
      刑事追訴權，與告訴人對被告所提恐嚇、傷害、公然侮辱告訴無涉，自不得據
      此和解書而認被告與告訴人已達成和解。被告雖於原審及本院一再請求傳訊和
      解書上見證人丙○○及書立和解書之丁○○，惟前述和解書既與本件被告犯行
      無涉，自無訊問之必要。
（四）綜上所述，本件事證已臻明確，被告所辯不足採信，其犯行堪以認定。
二、核被告所為，係犯刑法第二百七十七條第一項傷害罪、同法第三百零九條第一項
    之公然侮辱罪及同法第三百零五條恐嚇危害安全罪。被告所犯三罪，犯意各別，
    罪名不同，應分論併罰之。又被告行為後，刑法第四十一條業於九十年一月十日
    經總統修正公布，於同年一月十二日生效施行，依刑法第二條第一項前段之規定
    ，並參最高法院二十四年度總會決議（二）意旨，應適用修正後之刑法第四十一
    條第一項之規定。
三、原審認被告所犯罪證明確，適用刑法第二百七十七條第一項、第三百零五條、第
    三百零九條第一項、第五十一條第六款、第四十一條第一項、罰金罰鍰提高標準
    條例第一條前段、第二條之規定，並審酌被告為攔阻甲○○停車未果，竟沿路追
    逐，且在碰撞停車後與告訴人大打出手且相互辱罵，其惡性顯較告訴人為重，然
    念被告犯後非全盤否認犯行、且告訴人所受傷害非嚴重等一切情狀，分別量處被
    告傷害罪部分拘役五十日、公然侮辱罪部分拘役三十日、恐嚇罪部分有期徒刑三
    月，並均諭知易科罰金之折算標準，且就傷害及公然侮辱部分定應執行刑拘役七
    十五日後，再諭知易科罰金之折算標準（原判決漏引刑法第二條第一項前段）。
    被告上訴，認原審未斟酌其確實未曾恐嚇告訴人，且係因告訴人先出手毆打，其
    為求自衛始還手並辱罵告訴人，且漏未審酌其已與告訴人達成和解，指摘原判決
    不當云云，惟上開所指均非可採，已詳如前述，又證人蔡阿文雖證稱被告確有和
    解之誠意，並曾請求調解，但均為告訴人所拒（見本院卷第六八頁），然此乃被
    告犯後態度之問題，經斟酌上情，原審所處刑度並無過重之情形，量刑亦屬妥當
    。是被告所提上訴，為無理由，應予駁回。
據上論斷，應依刑事訴訟法第三百六十八條，判決如主文。
本案經檢察官郭弘佑到庭執行職務。
中      華      民      國      九十一      年    十一    月  二十九    日
                              臺灣高等法院刑事第十一庭
                                  審判長法  官  楊  照  男
                                        法  官  陳  炳  彰
                                        法  官  王  詠  寰
右正本證明與原本無異。
不得上訴。
                  書記官  駱  麗  君
中      華      民      國      九十一      年    十一    月   二十九   日
附錄：本案論罪科刑法條全文
刑法第二百七十七條
傷害人之身體或健康者，處三年以下有期徒刑、拘役或一千元以下罰金。
犯前項之罪，因而致人於死者，處無期徒刑或七年以上有期徒刑，致重傷者，處三年
以上、十年以下有期徒刑。
刑法第三百零五條
以加害生命、身體、自由、名譽、財產之事恐嚇他人，致生危害於安全者，處二年以
下有期徒刑、拘役或三百元以下罰金。
刑法第三百零九條
公然侮辱人者，處拘役或三百元以下罰金。
以強暴犯前項之罪者，處一年以下有期徒刑、拘役或五百元以下罰金。
